【裁判字號】    98,聲判,61
【裁判日期】    980430
【裁判案由】    聲請交付審判
【裁判全文】
臺灣臺北地方法院刑事裁定      九十八年度聲判字第六十一號
聲  請  人
即  告訴人  丁○○
代  理  人  王雅慧律師
被      告  甲○○
            乙  ○
            丙○○
上列聲請人即告訴人因被告竊盜等案件，不服臺灣高等法院檢察
署檢察長中華民國九十八年三月二十日以九十八年度上聲議字第
一八七八號駁回再議之處分（原不起訴處分案號：臺灣臺北地方
法院檢察署九十七年度偵字第二五一五五號），聲請交付審判，
本院裁定如下：
    主  文
聲請駁回。
    理  由
一、按告訴人不服上級法院檢察署檢察長或檢察總長認再議為無
    理由而駁回之處分者，得於接受處分書後十日內委任律師提
    出理由狀，向該管第一審法院聲請交付審判；法院認交付審
    判之聲請不合法或無理由者，應駁回之，刑事訴訟法第二百
    五十八條之一、第二百五十八條之三第二項前段，分別定有
    明文。次按民國九十一年一月十七日三讀通過，同年二月八
    日公布之刑事訴訟法第二百五十八條之一係參考德國刑事訴
    訟法第一百七十二條第二項之規定及日本刑事訴訟法第二百
    六十二條準起訴之規定，增訂「聲請法院交付審判制度」，
    告訴人於不服上級檢察署之駁回處分者，得向法院聲請交付
    審判；其目的係為對於檢察官起訴裁量之制衡，除貫徹檢察
    機關內部檢察一體之原則所含有之內部監督機制外，另宜有
    檢察機關以外之監督機制，由法院保有最終審查權而介入審
    查，提供告訴人多一層救濟途徑（刑事訴訟法第二百五十八
    條之一立法理由參照），以促使檢察官對於不起訴處分為最
    慎重之篩選，審慎運用其不起訴裁量權；從而，本條之適用
    一方面係強制告訴人先循檢察機關內部之監督機制救濟無效
    果後，始由法院為之，另方面亦促使檢察機關內部省視其不
    起訴處分是否妥當，法院有最終審查權；故交付審判之制度
    雖賦予法院於告訴人交付審判之聲請裁定准否前，可依同法
    第二百五十八條之三第三項規定為「必要之調查」，然法院
    於審查交付審判之聲請有無理由時，應以審酌告訴人所指摘
    不利被告之事證未經檢察機關詳為調查或斟酌，或不起訴處
    分書所載理由違背經驗法則、論理法則及證據法則為限，方
    符本條係為制衡檢察官起訴裁量權之立法意旨。
二、聲請人即告訴人丁○○以被告甲○○、乙○、丙○○涉有竊
    盜、毀壞建築物及強制罪嫌提出告訴，案經臺灣臺北地方法
    院檢察署檢察官偵查後，認被告甲○○並無不法所有意圖，
    被告甲○○、乙○所為核與竊盜、毀壞建築物之構成要件有
    間，又被告甲○○、丙○○主觀上亦無以強暴脅迫手段妨害
    告訴人使用地下室之犯意，此外，復查無其他積極事證，足
    認被告等確有上開犯行，應認犯罪嫌疑不足，而於九十八年
    一月十二日以九十七年度偵字第二五一五五號為不起訴處分
    ，告訴人收受上揭不起訴處分書，於法定期間內具狀聲請再
    議，案經臺灣高等法院檢察署檢察長認再議無理由，而於九
    十八年三月二十日以九十八年度上聲議字第一八七八號處分
    書駁回聲請，告訴人於接受前開處分書後十日內，委任律師
    提出聲請交付審判理由狀，向本院聲請交付審判，經本院審
    核告訴人之程序要件，符合刑事訴訟法第二百五十八條之一
    第一項之規定，此有刑事委任狀及聲請交付審判理由狀附於
    本院卷可參，復經本院依職權調閱臺灣臺北地方法院檢察署
    九十七年度偵字第二五一五五號偵查卷全卷、臺灣高等法院
    檢察署九十八年度上聲議字第一八七八號卷宗核閱無誤，是
    本件聲請程序係屬適法，合先敘明。
三、告訴人聲請交付審判意旨略以：竊盜為即成犯，被告一竊取
    告訴人之鐵門犯罪行為已成立，不因事後得知告訴人報案而
    裝回即可免除其罪責，且被告甲○○、乙○將告訴人五樓住
    處鐵門偷走時，亦將五樓內之財物收刮一空，包括金子等貴
    重物品，至今門鎖仍毀損不堪使用。又證人高祥恩為被告甲
    ○○等人之親戚，其證詞無非替被告等卸責，均為偏頗被告
    等之詞，不足採信，被告甲○○、丙○○確實將地下室加裝
    鐵門並上鎖，主觀上即以強暴脅迫手段，妨害告訴人使用地
    下室之意圖，即已構成刑法第三百零四條第一項強制罪。綜
    上，原不起訴處分書有應調查之證據未於調查及理由不備之
    違法云云。
四、經查：
  (一)按犯罪事實應依證據認定之，無證據不得認定犯罪事實，刑
    事訴訟法第一百五十四條第二項定有明文。此所謂認定犯罪
    事實之證據，無論其為直接或間接證據，均須達於通常一般
    人均不致有所懷疑，而得確信其為真實之程度，始得據為有
    罪之認定，若其關於被告是否犯罪之證明未能達此程度，而
    有合理性懷疑之存在，致使無法形成有罪之確信，根據「罪
    證有疑、利於被告」之證據法則，即不得遽為不利被告之認
    定（最高法院二十九年上字第三一○五號、四十年臺上字第
    八六號、七十六年臺上字第四九八六號判例參照）。次按告
    訴人之告訴，係以使被告受刑事追訴為目的，其指訴是否與
    事實相符，仍應調查其他證據，以資審認，必被害人所述被
    害情形，無瑕疵可擊，且就其他方面調查，又與事實相符，
    始足據為有罪判決之基礎（最高法院八十一年度臺上第三五
    三九號判決參照）。
  (二)告訴人係以被告甲○○、乙○為夫妻，與被告丙○○係鄰居
    ，被告甲○○、乙○共同基於意圖為自己不法所有之犯意，
    於九十四年一月十六日，竊取告訴人裝設於臺北市○○區○
    ○街二五六號通往頂樓之鐵門。被告甲○○、丙○○另於同
    年間，將地下室予以加裝鐵門並加鎖，而妨害告訴人之使用
    權利。因認被告甲○○、乙○涉犯共同加重竊盜、毀壞建築
    物罪嫌，被告甲○○、丙○○另涉犯強制罪嫌。
  (三)訊據被告甲○○、乙○固坦承被告甲○○於九十四年一月十
    六日拆卸系爭鐵門後搬至二樓住處，又系爭地下室之門晚上
    有上鎖；被告丙○○雖供承：地下室之門有上鎖等情，惟均
    堅詞否認有何加重竊盜、毀壞建築物、強制等犯行，被告甲
    ○○辯稱：系爭鐵門係逃生門，因告訴人更換系爭鐵門門鎖
    ，伊於水電工打開該鐵門修理水電時，徒手將鐵門向上抬，
    使門栓脫落，再將鐵門移至二樓住處，欲將門鎖拔除，嗣後
    告訴人向警方報案，隔天伊至警察局說明，並將系爭鐵門含
    原門鎖裝回原處，又系爭地下室之門並非伊所上鎖，而係一
    樓房客白天於開店時開啟，夜間關店時上鎖，伊並未禁止告
    訴人使用系爭地下室等語；被告乙○辯稱：伊於九十四年一
    月十六日買菜回家，見被告甲○○將系爭鐵門放置家中，伊
    詢問原委後始知上情等語；被告丙○○辯稱：系爭地下室並
    非伊所上鎖，伊亦未使用該地下室等語。
  (四)本院查：
    1.按竊盜罪之成立，以行為人主觀上有不法所有之意圖為必
      要；所謂不法所有，係指非法取得他人之物，據為自己或
      第三人所有而言（最高法院八十七年度臺上字第一二○五
      號判決參照）。次按刑法第三百五十三條第一項之毀壞他
      人建築物罪，以行為人有毀損他人建築物之故意，且毀壞
      建築物之重要部分，足致該建築物之全部或一部失其效用
      ，始能成立（最高法院七十一年度臺上字第五二五一號判
      決、三十年上字第四六三號判例參照）。再按刑法第三百
      零四條第一項之強制罪，所謂「以強暴脅迫使人行無義務
      之事，或妨害人行使權利」者，其強暴脅迫之對象，須以
      「人」為要件，雖不以直接施諸於他人為必要，即間接施
      之於物體而影響於他人者，亦屬之，然仍需被害人在場，
      如妨害人行使權利時，被害人並不在場，自無從對人施強
      暴脅迫，既缺乏施強暴脅迫之手段，要與刑法第三百零四
      條第一項之構成要件不符，最高法院著有八十五年度臺非
      字第三五六號、八十六年度臺非字第一二二號判決可資參
      照。
    2.證人即被告甲○○之姪高祥恩於警詢及偵查中證稱：當時
      我正好要去頂樓拍攝違建照片，見被告甲○○正在拆除系
      爭鐵門，系爭鐵門為公共逃生門，屬於所有住戶公同共有
      ，本來告訴人發給所有住戶鐵門的鑰匙，後來不知為何將
      門鎖換掉，又系爭地下室很小，係一樓房客之倉庫，白天
      開店時會開著，晚上會上鎖，地下室入出口雖有加鎖，但
      並未禁止住戶共有人使用等語（見臺灣臺北地方法院檢察
      署九十七年度他字第五五七九號偵查卷第三十頁、九十七
      年度偵字第二五一五五號偵查卷第十一頁），且被告甲○
      ○於案發翌日，確將系爭鐵門裝回，亦有臺灣臺北地方法
      院檢察署檢察事務官室公務電話紀錄在卷可稽（見同上第
      二五一五五號偵查卷第十三頁），告訴人於警詢中復陳稱
      ：「我在九十四年一月十六日晚上發現鐵門被拆除後，當
      晚就向轄區○○路派出所報案，並告知管區警員蔡俊明，
      隔天我親眼看見甲○○、乙○二人共同搬被拆除的鐵門自
      二樓搬到五樓」等語（見同上第五五七九號偵查卷第二十
      三頁），核與被告甲○○、乙○之辯解相符，足證被告甲
      ○○取下系爭鐵門意在換鎖，並業於次日將之回復原狀，
      自難認被告甲○○、乙○主觀上有何將系爭鐵門據為自己
      或第三人所有之不法意圖，且門扇僅屬建築物之附屬物，
      況系爭鐵門已回復原狀，業如前述，自無告訴人指陳毀壞
      建築物之情事。
    3.刑法第三百零四條第一項之強制罪，旨在保護個人之意思
      決定自由，是行為人施強暴脅迫之對象，必須以對「人」
      直接或間接為之為限。查系爭地下室之門固有上鎖，業如
      前述，然被告甲○○、丙○○俱否認為其所為，告訴人於
      警詢及偵查中亦從未提及被告甲○○、丙○○對之曾施以
      強暴脅迫，縱認係被告甲○○、丙○○對系爭鐵門施以強
      制力，然告訴人斯時既未在現場，自無從感受行為人對之
      實施之強脅手段，亦無從影響其意思決定自由，自難以強
      制罪責相繩。
    4.至告訴人指稱證人高祥恩為被告甲○○等人之親戚，其證
      詞無非替被告等卸責，均為偏頗被告等之詞，不足採信；
      又指訴被告甲○○、乙○將告訴人住處財物收刮一空，包
      括金子等貴重物品云云，然被告高祥恩與被告甲○○、乙
      ○雖屬近親，然法律並無近親不得作證之限制，自不能徒
      憑證人與被告甲○○、乙○係親戚，即當然認其證詞不可
      採信（最高法院八十七年度臺上字第三一三二號判決參照
      ）。又告訴人係於九十六年元月始發現住處金飾失竊，此
      為其於警詢時陳述在卷（見同上第五五七九號偵查卷第二
      十三頁），然此時距被告甲○○拆卸系爭鐵門之時間已相
      隔近二年，告訴人於警詢時又不諱言：其懷疑係被告甲○
      ○、乙○所為，但尚無具體證據等語（見同上第五五七九
      號偵查卷第二十三頁），自難徒憑告訴人顯有瑕疵之指訴
      ，遽入被告甲○○、乙○於罪。
    5.綜上所述，告訴人所指被告甲○○、乙○涉有加重竊盜、
      毀壞建築物犯行，被告甲○○、丙○○涉有強制犯行，並
      無積極證據可資證明，而原不起訴處分書及聲請再議處分
      書既已詳予調查偵查卷內所存證據，並敘明所憑證據及判
      斷理由，且原處分所載證據取捨及事實認定之理由，亦無
      違背經驗法則、論理法則及證據法則之情事，是臺灣臺北
      地方法院檢察署檢察官及臺灣高等法院檢察署檢察長以被
      告犯罪嫌疑不足，予以不起訴處分及駁回再議之聲請，對
      照卷內資料，於法並無違誤。本件聲請交付審判意旨仍執
      前詞，對於原處分加以指摘求予審判，非有理由，應予駁
      回。
五、依刑事訴訟法第二百五十八條之三第二項前段，裁定如主文
    。
中    華    民    國  九十八  年    四    月   三十   日
                          臺灣臺北地方法院刑事第七庭
                              審判長法  官  高偉文
                                    法  官  林勇如
                                    法  官  孫萍萍
以上正本證明與原本無異。
本裁定不得抗告。
                                    書記官  林義盛
中    華    民    國  九十八  年    四    月   三十   日


司法院資訊處製作；財團法人民間司法改革基金會備份。
